臺灣高等法院民事判決　　　　　　　　 95年度重上字第488號
上　訴　人　　盧章即祭祀公業盧世馨管理人
訴訟代理人　　周承武律師
被　上訴人　　甲○○
訴訟代理人　　張景豐律師
上列當事人間因返還押租金事件，上訴人對於中華民國95年8月
15日臺灣士林地方法院95年度重訴字第128號第一審判決提起上
訴，本院於96年4月3日言詞辯論終結，判決如下：
    主    文
上訴駁回。
第二審訴訟費用由上訴人負擔。
    事實及理由
一、被上訴人起訴主張：訴外人山海觀生活事業有限公司（下稱
    山海觀公司）、天祥開發有限公司（下稱天祥公司），前於
    民國85年11月14日與訴外人李宗燦簽立協議書（下稱系爭協
    議書），約定由山海觀公司、天祥公司共同向李宗燦借款新
    臺幣（下同）4,080萬元，借款期間自同年11月20日起至86
    年11月20日止，山海觀公司、天祥公司應按月清償90萬元，
    另簽發於借款期間內，以每月20日為發票日之支票13紙交付
    李宗燦充為借款之清償，至借款餘額3,000萬元，應於借款
    期滿時一次全部清償，如上開支票有一期未兌現，則全部債
    務視為到期，李宗燦得請求全部清償，且如未依約清償時，
    願將坐落臺北縣淡水鎮安子內20地號（下稱系爭土地）上之
    山海觀渡假山莊全部營業、財產及承租土地押租金900萬元
    （下稱系爭押租金）之債權讓與李宗燦，而此協議亦經系爭
    土地出租人（即上訴人）簽名同意而生效。詎山海觀公司及
    天祥公司交付李宗燦之清償支票中，以89年8月20日、同年9
    月20日及同年10月20日為發票日之支票，經提示均遭退票，
    借款期滿應一次償還之借款3,000萬元亦未給付，依據系爭
    協議書第5條約定，系爭押租金債權讓與李宗燦之條件已經
    成就，該押租金債權應自條件成就之日起移轉予李宗燦，且
    經李宗燦於87年4月24日委任律師寄達存證信函予上訴人，
    已對上訴人為債權讓與之通知。縱上訴人與山海觀公司間租
    賃契約關係，已於87年2月4日終止，但上訴人乃迄至88年9
    月2日方才返還剩餘押租金750萬元，而李宗燦則早於87年4
    月29日前，即對上訴人為債權讓與之通知，上訴人就該750
    萬元仍對李宗燦負有清償之責，惟上訴人經通知後，竟函覆
    拒絕，復經李宗燦以94年度士調字第133號向原法院士林簡
    易庭對上訴人聲請調解，上訴人仍未到場，顯乏清償誠意，
    而李宗燦事後已於95年3月31日將對上訴人所享系爭押租金
    返還請求債權及利息請求權讓與被上訴人，被上訴人亦已於
    同年4月4日對上訴人為債權讓與之通知，為此依據系爭協議
    書約定及債權讓與之法律關係，求為命上訴人給付900萬元
    ，並自起訴狀繕本送達翌日起加計法定遲延利息之判決。
    上訴人則以：李宗燦與山海觀公司、天祥公司間，雖有訂立
    系爭協議書並經上訴人簽名，且事後有如被上訴人所稱之債
    權讓與及李宗燦與上訴人間信函往來之事實，但山海觀公司
    及天祥公司自86年7月起即未再給付租金，經上訴人於87年2
    月4日終止租約後，已於88年8月25日給付150萬元、於88年9
    月2日給付750萬元予山海觀公司，而將全數押租金返還完畢
    ，是山海觀公司對上訴人已無押租金返還請求權，縱李宗燦
    對山海觀公司仍有債權存在，亦屬其內部關係，不及於上訴
    人，李宗燦將對山海觀公司債權讓與被上訴人，被上訴人仍
    僅得向山海觀公司請求，而不得逕向上訴人請求，且其受讓
    債權乃於上訴人清償免責之後，上訴人亦得以清償之事實對
    抗被上訴人，已無給付之義務，而被上訴人請求之利息超過
    5年部分，上訴人爰為時效抗辯，是被上訴人之請求為無理
    由等語，資為抗辯。
二、原審判命上訴人給付900萬元，及自94年6月22日起加計法定
    遲延利息，駁回被上訴人其餘之請求，上訴人提起上訴，聲
    明：
    (一)原判決不利於上訴人部分廢棄。
    (二)被上訴人在第一審之訴駁回及假執行之聲請均駁回。
    被上訴人則聲明：上訴駁回。
    （被上訴人就其原審敗訴部分未提起上訴而告確定）。
三、兩造不爭之事實：
    (一)山海觀公司、天祥公司與李宗燦於85年11月14日所簽立之
      系爭協議書。
    (二)李宗燦所發淡水郵局第638號、第775號、第5號存證信函
      。
  　(三)溫光雄律師87年4月24日自臺北中正堂郵局第108號存證信
      函已寄達上訴人，及盧慶南律師87年4月29日南法第047號
      律師函，已寄達溫光雄律師，
    (四)李宗燦於95年3月31日將債權讓與予甲○○之債權讓與書
      。
    (五)張景豐律師95年4月4日通知債權已由李宗燦讓與甲○○之
      律師函。
    (六)山海觀公司88年9月2日自上訴人處收受押租金750萬元之
      收據。
    (七)上訴人與山海觀公司88年8月24日約定退還900萬元押租金
      之協議書。
    (八)上訴人支付山海觀公司款項之存摺存款影本。
    (九)山海觀公司88年8月25日自上訴人處收受押租金150萬元之
      收據。
四、兩造爭執要旨：(一)87年4月24日溫光雄律師代理李宗燦先生
    致上訴人之郵局存證信函，是否為債權讓與之通知？(二)山海
    觀公司、天祥公司將土地承租權讓與李宗燦，是否有效？上
    訴人是否有返還押租金與李宗燦之義務？(三)上訴人已將900
    萬元返還山海觀公司，是否得對抗被上訴人？茲分述之：
    (一)87年4月24日溫光雄律師之郵局存證信函為債權讓與之通
      知：
      本件上訴人主張該函之內容係為事業「接管」經營之通知
      及「承租」土地押租金之權利，並非李宗燦為債權轉讓之
      通知，亦無債權轉讓文義，自非債權轉讓自明云云，然查
      系爭協議書約定債權讓與之法律行為，雖附有停止條件，
      但仍屬合法有效之法律行為，且該債權讓與之事實，從上
      訴人已在系爭協議書上簽認同意觀之，自應認己經李宗燦
      對上訴人通知而且知悉之事實，本無再通知之必要，而上
      開存證信函之內容誤列「接管」山海觀渡假山莊全部事業
      及「承租」土地押金900萬元之權利。此均係依據系爭協
      議書而來，李宗燦如非認受讓債權，何來接管事業及承租
      押金之情事，上開存證信函，為債權讓與之通知無疑，上
      訴人上開主張，係屬卸責之詞不足採。
    (二)山海觀公司、天祥公司土地承租權讓與李宗燦，已發生效
      力。又上訴人有義務返還900萬元押租金。上訴人主張山
      海觀公司及天祥公司未依約定，給付土地承租契約書（上
      證一）第5條之押租金及保證金，其所支付之款項，已早
      由上訴人沒收（依第5條之約定），則上述二公司已無押
      金債權可讓與李宗燦，又依上開契約第10條之約定山海觀
      公司及天祥公司不得將承租之土地轉租或其他變相方法由
      他人使用，山海觀公司及天祥公司將「山海觀渡假山莊」
      經營權讓興李宗燦，而使李宗燦使用土地，即屬違約，對
      上訴人不生效力，故有87年2月4日上訴人委託盧慶南律師
      以南法第026號函，終止租約及請求返還土地，並沒收押
      金云云，經查：
      1.上開土地租賃契約書簽訂於84年8月14日，依契約書第5
        條之約定，1,400萬元之押金及保證金，分10期付清，
        至上訴人在系爭協議書上簽字同意之85年11月14日，已
        超過10個月之時間，當上訴人簽署協議書時，如押租金
        及保證金未付清，何以在系爭協議書上簽字同意？如因
        山海觀公司及天祥公司有不依約交付（依第5條）押租
        金及保證金而被上訴人沒收時，亦不可能在系爭協議書
        上簽名同意，顯見上訴人此部分主張不足採。
      2.又依上開土地租賃契約書第10條雖有不得轉租之限制，
        但上訴人既在系爭協議書上簽字同意山海觀公司、天祥
        公司將「山海觀渡假山莊」全部營業、財產（含地上物
        ）及押金900萬元移轉讓與李宗燦，則上訴人顯然自己
        同意變更上開土地租賃契約書第10條之約定，換言之，
        上訴人已同意山海觀公司、天祥公司，對「山海觀渡假
        山莊」得轉租……，上訴人既同意在前，事後又反悔，
        其此部分主張亦不足採。
      3.上訴人辯稱87年2月4日委請盧慶南律師以南法第026號
        函終止租約，請求返還土地及沒收押金900萬元云云，
        然查上開87年2月4日之函件，上訴人表示無法提出，但
        從87年4月29日，盧慶南律師代理上訴人致溫光雄律師
        函則表示，「以南法026號函終止租約及請求返還」等
        語，並未提及沒收押租金900萬元之情事。此部分主張
        亦非可採。
      4.按「附停止條件之法律行為，於條件成就時，發生效力
        。」；「債權人得將債權讓與於第三人」，民法第99條
        第1項、第294條第1項前段分別定有明文。又押租金在
        擔保承租人租金之給付及租賃債務之履行，在租賃關係
        消滅前，出租人雖不負返還之責，但租賃關係已消滅，
        且承租人無租賃債務不履行之情事時，其請求出租人返
        還押租金，自為法之所許（最高法院83年台上字第2108
        號判例意旨參照）。而押租金契約固為租賃契約之從契
        約，而無單獨存在之必要，然仍與租賃契約有別，為有
        別於租賃契約外之另一契約關係，是因押租金契約關係
        所生之債權，仍非不得單獨讓與，僅因其為附停止條件
        之返還債務的所有權讓與，為讓與擔保之性質，故須待
        租賃關係終了，且承租人無債務不履行並將租賃物返還
        出租人時，停止條件始稱成就，出租人負有將全額押租
        金返還承租人之義務。如承租人於返還租賃物時，仍有
        欠租、租金遲延利息或有未償付之其他債務不履行損害
        賠償時，即應以該押租金當然抵充清償，而返還餘額。
        本件債權讓與有效，押租金並未被沒收，亦無扣抵之情
        事，上訴人自有返還押金之義務。
    (三)上訴人雖已將900萬元返還山海觀公司等，但不得對抗被
      上訴人：
      上訴人主張其已於88年2月25日交付現金150萬元，同年9
      月2日匯款730萬元及現金20萬元與山海觀公司，故可認
      900 萬元押租金，已返還山海觀公司，及山海觀公司、天
      祥公司違約轉租，已違反土地租賃契約書第10條之規定，
      對上訴人為無效，上訴人將押租金返還山海觀公司係事後
      之協議，被上訴人不得再請求上訴人為給付云云，經查：
      1.山海觀公司債權讓與李宗燦，已發生債權讓與之效力已
        如前述。
      2.上訴人主張山海觀公司將承租權讓與李宗燦，為違約轉
        租，對上訴人為無效，除上訴理由外，詳觀土地買賣契
        約書，雖約定山海觀公司不得私借、轉租、頂讓或其他
        變相方法由他人使用土地或房屋，山海觀公司如有違約
        ，係依該契約書第14條之約定處理，依該條之規定，上
        訴人得終止租約，並請求返還土地，並非一有轉租等行
        為時，對上訴人即為無效，因此上訴人主張押租金已沒
        收而不存在，其事後返還山海觀公司為事後之協議云云
        ，均非可採。
      3.本件被上訴人受讓李宗燦之上開債權及遲延利息有債權
        讓與書附卷可稽（見原審卷第23頁），且為上訴人所不
        爭，則被上訴人自得依法請求。
五、綜上所述，被上訴人依系爭協議書，及債權讓與之法律關係
    求為判命上訴人給付900萬元之本息，洵屬正當，應予准許
    ，原審判決被上訴人此部分勝訴，核無不合，應予維持，上
    訴論旨，仍執陳詞，斤斤指摘原判決此部分不當，聲明廢棄
    改判，為無理由，應予駁回上訴。
六、本件事證已臻明確，兩造其餘之攻防方法，經審酌認與判決
    效果不生影響無庸逐一論述，併此敘明。
七、據上論結，本件上訴為無理由，依民事訴訟法第449條第1項
    、第78條，判決如主文。
中　　華　　民　　國　　96　　年　　4 　　月　　17　　日
                  民事第15庭
                      審判長法  官  湯美玉
                            法  官  黃國永
                            法  官  郭松濤
正本係照原本作成。
如不服本判決，應於收受送達後20日內向本院提出上訴書狀，其
未表明上訴理由者，應於提出上訴後20日內向本院補提理由書狀
（均須按他造當事人之人數附繕本）上訴時應提出委任律師或具
有律師資格之人之委任狀；委任有律師資格者，另應附具律師資
格證書及釋明委任人與受任人有民事訴訟法第466條之1第1項但
書或第2項（詳附註）所定關係之釋明文書影本。
中　　華　　民　　國　　96　　年　　4 　　月　　17　　日
                            書記官  方素珍
附註：
民事訴訟法第466條之1（第1項、第2項）：
對於第二審判決上訴，上訴人應委任律師為訴訟代理人。但上訴
人或其他法定代理人具有律師資格者，不在此限。
上訴人之配偶、三親等內之血親、二親等內之姻親，或上訴人為
法人、中央或地方機關時，其所屬專任人員具有律師資格並經法
院認為適當者，亦得為第三審訴訟代理人。
